臺灣高等法院臺南分院刑事裁定　　　　　　　 九十一年度交抗字第三九號　　Ｃ
　　　抗　告　人
　　　即受處分人　甲　○　○
右抗告人因違反交通管理處罰條例案件，不服臺灣臺南地方法院九十年度交聲更字第
五號中華民國九十年三月二十日裁定，提起抗告，本院裁定如左：
      主      文
抗告駁回。
      理      由
一、抗告意旨略以：抗告人甲○○因涉嫌違反道路交通管理處罰條例案件，對於台南
    監理站南監五裁字第七四─Ｓ00000000號裁決聲明異議乙案，原審法院
    以九十一年三月二十日九十年度交聲更字第五號裁定異議駁回，抗告人細繹裁定
    理由，尚有諸多違誤之處，因之於法定期間內依法提出抗告，茲詳敘理由如後：
  (1)、按汽車駕駛人，駕駛汽車肇事致人受傷或死亡，應即採取救護或其他必要措施
      ，並向警察機關報告，不得駛離；違者吊扣其駕照三個月至六個月；逃逸者吊
      銷駕駛執照。汽車駕駛人曾依第六十二條第一項之規定吊銷駕駛執照者，不得
      考領駕駛執照。道路交通管理處罰條例第六十二條第一項、第六十七條第一項
      第一款分別定有明文。
  (2)、故行為人應依前開規定中段「吊扣其駕照三個月至六個月」抑或依後段「吊銷
      駕駛執照」處罰？原裁定認應視行為人是否具有前條前段之「未採取救護或
      其他必要措施」「未向警察機關報告」及「駛離現場」等行為判斷，即駕
      駛人曾有前開三者行為之一者，均應依該條中段即「吊扣其駕照三個月至六個
      月」處罰，如駕駛人前開三者行為皆具備者，即屬前條所謂逃逸之行為，應依
      該條後段之「吊銷駕駛執照」加以處罰，固非無見。
  惟查：
      (1)、按刑法上所謂駕駛動力交通工具肇事，致人死傷而逃逸者，處六月以上五
          年以下有期徒刑，故無論死亡、重傷或輕傷、微傷等，在刑法上均應予以
          論處，然行政法上之裁罰，行政機關依法應審慎詳酌客觀狀況，為適當之
          行政裁罰。查本件抗告人與張玉薇所騎乘機車在輕微擦撞後，張女當時僅
          受有左肘、左髖各一處極微小之瘀痕，至於左胸疼痛係被害人事後於診療
          時，主觀上向醫師口頭之指述，是否確實如此，尚無法証明。
      (2)、故本案是否應予吊把駕照三至六個月？抑或吊銷駕照並永久不得考照？理
          應詳審是否有「應即採取救護或其他必要措施」為斷，衡情言之，被害人
          張玉薇當時僅受有微小瘀青各一處，應無立即採取任何救護措施之必要性
          ，而道路交通管理．處罰條例第六十二條規定，其立法意旨係為增進行車
          安全，保護他人權益，避免危害之擴大而設，查本案當時客觀上並無立即
          採取任何措施之必要，事實上亦無危害擴大之虞至為明確，是抗告人因見
          被害人張玉薇外觀上無受傷，並立即站起來等情，雖逕行離去，在行政法
          上應僅違反前段「未向警察機關報告」及「駛離現場」規定，依法僅應「
          吊扣駕照三個月至六個月」，始符法制。
      (4)、次查，道路交通管理處罰條例第六十二條第一項所規定，即不論被害人死
          亡、受重傷或輕傷，或極微小之瘀傷等，均一律論以吊銷駕駛執照，並永
          久不得考領，該規定顯然違反憲法保障人民權利的「比例原則」，此由司
          法院大法官會議10.19.釋字第五三一號解釋意旨足供參照。雖抗告人因肇
          事逃逸刑事責任，經台灣台南地方法院刑事簡易判決確定在案（九十年度
          南交簡字第一一六○號）；然移送機關（台南監理站）在行政罰裁量處分
          時，理應審究員警所開違規，通知單上僅載被害人受瘀傷而已，事實上並
          無立即採取救護措施之必要，亦無危害擴大之虞，遽逕予抗告人吊銷駕照
          並永久不得考領之處分，尚嫌率斷，顯然不符前揭條例之規定，亦有違憲
          法上保障人民權利之比例原則。
      (5)、綜上理由，原裁定遽將異議駁回，尚有未洽，爰依法提出抗告等語云云。
二、按司法院大法官會議解釋釋字第五三一號解釋意旨：「中華民國七十五年五月二
    十一日修正公布之道路交通管理處罰條例第六十二條第二項（本條項已於八十六
    年一月二十二日修正併入第六十二條第一項）規定，汽車駕駛人駕駛汽車肇事致
    人受傷或死亡，應即採取救護或其他必要措施，並向警察機關報告，不得逃逸，
    違者吊銷駕駛執照。其目的在增進行車安全，保護他人權益，以維護社會秩序，
    與憲法第二十三條並無牴觸（本院釋字第二八四號解釋參照）。又道路交通管理
    處罰條例第六十七條第一項明定，因駕車逃逸而受吊銷駕駛執照之處分者，不得
    再行考領駕駛執照（本條項業於九十年一月十七日修正公布為終身不得考領駕駛
    執照）。該規定係為維護車禍事故受害人生命安全、身體健康必要之公共政策，
    且在責令汽車駕駛人善盡行車安全之社會責任，屬維持社會秩序及增進公共利益
    所必要，與憲法第二十三條尚無違背。」次按汽車駕駛人，駕駛汽車肇事致人受
    傷或死亡，應即採取救護或其他必要措施，並向警察機關報告，不得駛離；違者
    吊扣其駕照三個月至六個月；逃逸者吊銷駕駛執照，道路交通管理處罰條例第六
    十二條第一項，定有明文。而行為人應依前開規定中段「吊扣其駕照三個月至六
    個月」抑或依後段「吊銷駕駛執照」處罰？應視行為人是否具有前條前段之「
    未採取救護或其他必要措施」「未向警察機關報告」及「駛離現場」等行為
    判斷，即駕駛人曾有前開三者行為之一者，均應依該條中段即「吊扣其駕照三個
    月至六個月」處罰，如駕駛人前開三者行為皆具備者，即屬前條所謂逃逸之行為
    ，應依該條後段之「吊銷駕駛執照」加以處罰，是前開規定依大法官會議解釋釋
    字第五三一號之解釋意旨觀之，並未違反憲法保障人權權利之「比例原則」，合
    先敘明。
三、抗告人對於未向警察機關報告之事實坦承不諱，此部分事實當可認定。惟抗告人
    辯稱：「我發生車禍後為免妨害交通，有將車停在路邊，下來看到被害人起來沒
    有受傷，機車亦未受損，我才離開；且同日稍後在台南市交通大隊向被害人道歉
    並賠償損害，才駛離現場，並未逃逸」云云，置辯。
（一）經查，被害人張玉薇自警訊、檢察官偵查中及證人即肇事當日騎乘機車與被害
      人張玉薇同行之同事黃萱予（原名黃素娟）於檢察官偵查中均證稱：抗告人肇
      事後並未停車等語，前後供述一致，均無矛盾。再以抗告人於九十年六月九日
      警訊中供稱：對方車輛肇事後位置我不知道等語，惟被害人機車倒地後仍停留
      於肇事現場，倘抗告人確曾下車查看被害人，焉有不知被害人車輛倒地後在何
      處之理。復以抗告人於九十年六月九日警訊中供稱：「肇事後我下車看對方沒
      事」「我是事後經警方的通知，才於九十年六月九日二十二時許前來交通隊車
      禍處理小組到案說明」云云；於九十年七月十六日警訊中改稱：「我有下車查
      看，也有詢問對方有無受傷，對方回答有輕微擦傷，我見對方傷勢不是很嚴重
      ，而我又趕著上班，所以才駕車先離去」；又於九十年八月二十二日檢察官偵
      查中再改稱：「我停在前方，然後用走的過去，當時被害人起來了，看到被害
      人沒有外傷，才離去，我沒有與被害人講話」「我離開肇事地點十公尺才下車
      」「我是問圍觀的民眾」。抗告人對於是否下車詢問被害人傷勢供述不一，忽
      稱有詢問被害人，忽稱沒有與被害人講話，忽稱是問圍觀民眾，前後矛盾顯見
      被告所辯曾下車查看被害人云云不足採信。又證人黃萱予於九十年九月七日檢
      察官偵查中證稱：「車禍發生後被告沒有停下來」「被告至少離開現場一百公
      尺都沒有停下來」等語，足認被告肇事後並未停車查看。
（二）次查，抗告人於九十年九月七日檢察官偵查中辯稱：「我有車牌沒有掉，前後
      二面都在」「我撞到後去到公司看車牌快掉下來，我就把車牌拔下來，再開去
      交通隊」云云。然參酌抗告人於九十年六月九日警訊中供稱：「我車前號牌掉
      」且有現場蒐證照片二張在卷足稽，已坦承車牌掉落。又證人黃萱予於檢察官
      偵查中證稱：「約過了十多分鐘後他（指抗告人）回來現場撿他前面的車牌」
      「被告是開一部藍色的車子回來撿車牌」等語。被害人張玉薇經檢察官與證人
      黃萱予隔離訊問時亦證稱：警察到現場處理以後，他才回到現場撿車牌，他撿
      車牌時我不知道他是肇事者」及抗告人於檢察官偵查中嗣後始改稱：「我承認
      我到公司後，向公司廚師借藍色福特一千三百西西嘉年華車子關心被害人，那
      時警察還沒來，我沒注意到被害人有無在現場，我問在場的民眾當事人呢？他
      們答稱可能送到醫院，我就撿起車牌再回去公司，就接到交通隊的電話」等語
      ，足認抗告人確曾駕駛同事之車輛回到肇事現場撿拾車牌。而抗告人如肇事後
      立即下車查看，為何不於查看時拾回其車牌？又撿拾車牌為何駕駛同事之車輛
      而不駕駛自己所有肇事之車輛？顯見抗告人意圖規避逃逸之責甚明。
（三）末查：異議人雖辯稱：被害人倒地後馬上爬起等語，然被害人機車倒地後向西
      南方滑行，刮地痕長達六點八公尺，有道路交通事故調查報告表及蒐證照片在
      卷足稽，顯見雙方均有相當之車速，抗告人並非具有醫學專業之人，何能認定
      被害人未受傷害？又抗告人或由後照鏡中看到被害人爬起，或在遠處暫停查看
      見被害人爬起均有可能，尚難依此遽認抗告人曾下車查看被害人，且抗告人如
      何能依此遽認被害人未受傷，不須醫療救助？
四、綜上所述，抗告人所辯均與事實不符仍係犯後矯言掩飾犯行之詞，不足採信。抗
    告人既有「未採取救護或其他必要措施」「未向警察機關報告」及「駛離
    現場」等行為，足認抗告人已非單純駛離現場之行為，而應負肇事逃逸之責。況
    抗告人肇事逃逸犯行亦經原審台南簡易庭以九十年度南交簡字第一一六○號案判
    決有期徒刑六月並緩刑二年確定，有該案卷證足稽，原審以抗告人確有前開違規
    之事實，認原處分機關所為之裁罰處分並無不合，而駁回抗告人在原審之異議，
    本院經核原裁定，認事用法，俱無不合。抗告人猶執陳詞空言否認，指摘原裁定
    不當，為無理由，應予駁回。
五、據上論斷，爰依道路交通案件處理辦法第二十六條，刑事訴訟法第四百十二條，
    裁定如主文。
中    華    民    國      九十一      年      四      月    三十        日
                                  臺灣高等法院臺南分院刑事第四庭
                                      審判長法官  陳    義    仲
                                            法官  蔡    崇    義
                                            法官  宋    明    蒼
右正本證明與原本無異。
不得再抗告。
                                      法院書記官  余    素    美
中    華    民    國      九十一      年      五      月      一        日
